臺灣高等法院臺南分院刑事判決　　　96年度選上訴字第1075號
上　訴　人
即　被　告　丙○○
選任辯護人　楊丕銘　律師
上列上訴人因賄選案件，不服臺灣臺南地方法院96年度選訴字第
2號中華民國96年7月23日第一審判決（起訴案號：臺灣臺南地方
法院檢察署95年度選偵字第58號），提起上訴，本院判決如下：
    主  文
上訴駁回。
    事    實
一、丙○○係第18屆臺南縣佳里鎮鎮民代表第一選區候選人，其
    為使自己能於該屆選舉中順利當選，竟基於預備對於有投票
    權之人，行求賄賂，而約其投票權為一定之行使之犯意，於
    民國95年5月間，以其SIM卡門號0000000000號行動電話與具
    有投票權之陳振堂、乙○○、甲○○等所持用之SIM卡門號0
    000000000號、0000000000號、0000000000號行動電話聯繫
    ，要求渠等代為抄錄選民名冊，並允諾將支付每票新臺幣（
    下同）五百元之賄款，而為賄選之預備；而陳振堂、乙○○
    、甲○○等人則共同基於預備投票行賄之犯意聯絡，抄錄選
    舉人名冊交予丙○○。
二、丙○○承前同一投票行賄之犯意，與陳子隆（陳子隆部分業
    經原審判決免刑確定）共同基於對於有投票權之人，交付賄
    賂，而約其投票權為一定之行使之犯意聯絡，先於95年5月2
    9日上午9時30分許，與陳子隆在臺南縣佳里鎮○○○街23巷
    17號「狀元第理容院」內搬運「泰興食品行」肉鬆禮盒21盒
    ，前往臺南縣佳里鎮○○路十二號「劍橋幼稚園」，共同交
    付肉鬆禮盒18盒予具有投票權之選民即「劍橋幼稚園」園長
    吳惠秋，而當場向其約定投票日將選票投給丙○○，並請吳
    惠秋代為轉交肉鬆禮盒予園內其餘老師或員工，吳惠秋則基
    於投票受賄之意思收受上開禮盒，而允諾於投票日投票予丙
    ○○（吳惠秋涉嫌收受賄賂罪部分經檢察官另聲請簡易判決
    處刑），嗣後吳惠秋並以致贈端午節禮品之名義將肉鬆禮盒
    轉贈無受賄故意之王佳媚、詹千惠、吳靜怡、周貞儀、龐琦
    、莊淑媛、邱雅婷、馮嘉瑜、陳瑞興、陳振明、蕭黃麗嬌（
    王佳媚等人均經檢察官另為不起訴處分）、李黃秀雲、黃郁
    芬、李百宜、蘇金蓮、謝素卿、曾沛琪等人（李黃秀雲等人
    因未具犯罪嫌疑而未經警方移送），嗣因肉鬆禮盒尚餘3盒
    ，丙○○交付陳子隆自行處理，而陳子隆於當日晚上自行將
    剩餘之肉鬆禮盒2盒致贈予無受賄意思之葉翠薇（葉翠薇部
    分另經檢察官為不起訴處分），另陳子隆則將剩餘之肉鬆禮
    盒1盒攜回家中置放。
三、丙○○承續上開投票行賄之犯意，與陳振堂（陳振堂部分業
    經原審判決免刑確定）共同基於對於有投票權之人，交付賄
    賂，而約其投票權為一定之行使之犯意聯絡，再於95年6月
    間某日，親自交付行賄賂選民用之賄款八萬五千元予陳振堂
    ，而由陳振堂於95年6月6日上午8時許，在具有投票權之選
    民許榮茂、邱峰高（原名邱顯榮）位於臺南縣佳里鎮○○街
    五七號「永茂興布行」、臺南縣佳里鎮○○路310巷7號「大
    正蔘藥行」內，要求渠二人及親友於投票日將選票投給丙○
    ○，而分別交付5千元、2千5百元現金以為賄款，許榮茂、
    邱峰高則均基於許以對投票權為一定行使之故意，收受上開
    款項（許榮茂、邱峰高涉嫌刑法收受賄賂罪嫌部分經檢察官
    另行聲請簡易判決處刑），並承諾於投票日投票與丙○○。
四、嗣於95年6月6日，經臺灣臺南地方法院檢察署檢察官指揮檢
    察事務官、法務部調查局臺南縣調查站調查員、臺南縣警察
    局佳里分局警員及支援之司法警察，持原審法院所核發之搜
    索票，至丙○○、陳振堂、乙○○、甲○○位於臺南縣佳里
    鎮○○街122巷10號、臺南縣佳里鎮○○路74巷17號、臺南
    縣佳里鎮○○路268巷6號、臺南縣佳里鎮○○路95號住處等
    地搜索，當場在丙○○上址住處扣得名冊、電話聯絡簿各2
    本等物，並經陳振堂主動交出賄款7萬7千5百元扣案，另經
    傳喚陳子隆、吳惠秋、黃榮茂、邱峰高、王佳媚、詹千惠、
    吳靜怡、周貞儀、龐琦、莊淑媛、邱雅婷、馮嘉瑜、陳瑞興
    、陳振明、蕭黃麗嬌、葉翠薇、黃李秀雲、黃郁芬、李百宜
    、蘇金蓮、謝素卿、曾沛琦等到案，而經黃榮茂、邱峰高分
    別交出收受之賄款5千元、2千5百元扣案，另經陳子隆、吳
    靜怡、周貞儀、莊淑媛、馮嘉瑜、陳振明、葉翠薇、李百宜
    、謝素卿等自行交出所收受之肉鬆禮盒扣案，始查悉上情。
五、案經臺南縣警察局佳里分局報告臺灣臺南地方法院檢察署檢
    察官偵查起訴。
    理    由
壹、證據部分：
一、按被告以外之人於偵查中向檢察官所為之陳述，除顯有不可
    信之情況者外，得為證據，同法第159條之1第2項亦著有明
    文；查証人陳振堂、甲○○、乙○○、吳惠秋、王佳媚、許
    榮茂、邱峰高，及證人即幼稚園教職員工王佳媚、詹千惠、
    吳靜怡、周貞儀、龐琦、莊淑媛、邱雅婷等人於偵查中均經
    具結，且証人陳振堂、甲○○、乙○○、吳惠秋、王佳媚、
    許榮茂、邱峰高、王佳媚、詹千惠、吳靜怡、周貞儀、龐琦
    、莊淑媛、邱雅婷等人於偵查中之供証，又無証據足証有顯
    不可信之情況，均得作為本件之証據。
二、又按偵查犯罪機關依法定程序監聽之錄音，如已踐行調查證
    據程序，非不可採為認定犯罪事實之基礎，此觀刑事訴訟法
    第165條之1第2項之規定自明（最高法院93年度臺上字第651
    0號判決參照）。查本件係由臺灣台南地方法院檢察署檢察
    官依職權核發本案被監聽電話之通訊監察書，有臺灣台南地
    方法院檢察署95年南檢朝行監續字第000852號通訊監察書正
    本及電話附表影本各1份在卷足憑（本院卷第68至70頁），
    則該實施通訊監察係屬合法進行，殆屬無疑。再就前開監聽
    錄音帶及調查員依通訊監察結果而製作之譯文內容，經循之
    證人均自承其所有手機之號碼，且本案被告亦不否認為其等
    之對話，且經法院合法調查，本件卷內所有通訊監察譯文自
    有證據能力，併此說明。
貳、
一、訊據被告丙○○固供承：伊係第18屆臺南縣佳里鎮鎮民代表
    第一選區候選人，競選樁腳有甲○○、陳子隆、乙○○、陳
    楚雲等人，伊有於95年5月競選期間以SIM卡門號0000000000
    號行動電話與陳振堂、乙○○、甲○○等所持用之00000000
    00號、0000000000號、0000000000號行動電話聯繫抄錄選民
    名冊，是為了請他們幫伊估票用，他們也有統計出來，抄錄
    名單給伊（惟辯護人辯稱甲○○、乙○○未提供名單）；且
    有於上開時、地，由被告陳子隆聯繫帶領下前往劍橋幼稚園
    拜票等情。惟矢口否認有何投票行賄之犯行，辯稱：
  1.原審被告陳子隆、陳振堂等人於檢察官初訊時否認行賄，惟
    於適用證人保護法或諭知欲聲請羈押後，被告陳振堂始改稱
    自被告丙○○處收受8萬5千元賄款並交付許榮茂5千元、邱
    峰高2千5百元，被告陳子隆始改稱被告丙○○贈送肉鬆禮盒
    進行賄選，其等證詞顯不可信；
  2.原審被告陳子隆係因被告丙○○先前曾協助其妻處理車禍意
    外事件，心存感激而自願協助選務，並主動聯繫劍橋幼稚園
    園長吳惠秋及帶領被告丙○○前往該幼稚園拜訪，肉鬆禮盒
    是被告陳子隆自己購買贊助被告丙○○，並非被告丙○○購
    買載運至劍橋幼稚園等情；
  3.被告丙○○時任佳里鎮農會理事，當時陳振堂任佳里鎮農會
    覆核，因被告丙○○舉發有關「陳振三貸放件」案，致陳振
    堂遭懲處，故被告陳振堂與被告丙○○早有嫌隙，其證詞顯
    不可採，並提出刑事告發狀、臺南縣佳里鎮農會函各一份為
    證；
  4.證人即共同被告陳振堂對於名冊上所記載名單人數與實際欲
    行賄人數交代不清，且其證述名單上僅有姓名而無電話、住
    址，此何能判定名單上之人確為被告丙○○選區之選民，而
    被告丙○○豈有在未確認名單下，即將被賄款8萬5千元交予
    被告陳振堂之理，是被告陳振堂之證言顯難採信。
二、經查：
  (一)就預備賄選部分：
  1.業據證人即原審共同被告陳振堂、甲○○、乙○○證述綦詳
    ，分述如下：
  (1)證人即共同被告陳振堂於檢察官偵查中證稱：伊有於95年5
    月初，為被告丙○○抄錄選民名冊，以便條紙將同意投票支
    持的朋友名單攜至被告丙○○的服務處交付予被告丙○○，
    名單先給他，他要依該名單發現金，一票五百元等語（見選
    他字第47號卷第36至39頁）。
　(2)證人甲○○於偵查中證稱：「被告丙○○在佳里鎮農會擔任
    理事，伊擔任監事，在95年5月中，乙○○有拿一張選民名
    冊共10人，包含乙○○家中6人及伊之朋友4票交給丙○○，
    是作為賄選之用，還有林汪貴15個人選民名冊，所以伊共拿
    了25人之選民名冊，是由伊拿給丙○○本人，他有說預備要
    以一票幾百元之代價賄選，他在五月底六月初時曾告訴伊說
    拿到名冊後會統計名冊上用現金行賄的可能性及風險，預估
    他將來當選所須之票數後，再決定行賄的金額，而因乙○○
    和伊較熟，才會將名冊交給伊，伊知道丙○○要以一票五百
    元行賄，但伊沒收到他的錢」等語（見選他字第47號卷第66
    至第68頁）。於本院審理時到庭證稱：「（你是被告的樁腳
    否？）不是，只是農會選務人員的同事。（與被告有無過節
    ？）無。（95年5月間是否有接到被告請你蒐集選民名冊的
    電話？）有，但他說那是要預估幾票可以當選。（你的手機
    號碼？）0000000000。（95年選舉時，你總共拿了25人的選
    民名冊給被告？）我有介紹25個人的人名給被告。（其中10
    位是否乙○○給你的？）是的。（另外15個人是否林汪貴提
    供給你的？）是的。」等語（見本院卷第82至83頁）。
  (3)證人乙○○於檢察官偵查中證稱：被告丙○○在農會當理事
    ，伊擔任農會小組長，伊於95年5月中時，有拿一張選民名
    冊共10人，包含伊之家人6票及朋友4票，是交給丙○○的樁
    腳甲○○，過了三天後，丙○○遇到伊時有說要拿三千元給
    伊喝酒，作為提供選民名冊之代價，但事後卻沒給錢，他在
    95年5月中旬服務處成立時，有親口答應說在選舉時支持他
    的話，要給伊六票共三千元的金錢，但伊還沒收到就被查獲
    了等語（見選他字第47號卷第51、52頁）。於本院審理時到
    庭證稱：「（（去年鎮民代表選舉時，有無交給被告名冊否
    ？）沒有。（為何在偵訊中說，有交名冊給被告？）10人的
    名冊，我是交給甲○○。（何人叫你交這名冊的？）甲○○
    有說要統計票數。…（95年5月間有無接到被告拜託你提供
    選民名單的電話？）我在佳里鎮一家碳烤店聚餐，有打電話
    給被告要他來敬酒，在電話中被告有告訴我，要我一些選票
    給他。（後來你交了10個人的名單，給甲○○否？）證人答
    有的。（為何不直接交給被告？）因為我跟他不是很熟。（
    你交完選民名單之後，被告是否有答應給你3千元？）沒有
    。但在還沒有要選舉之前他曾經說過。（為何他要給你3千
    元？）開玩笑中說的。（那次選舉你家有幾票？）6票。（
    你手機號碼為何？）0000000000。（被告在95年5月中旬成
    立服務處，你知否？）忘記了。（有無去參加？）有的，我
    去了，馬上出來。」等語（見本院卷第84至第88頁）。
  2.此外，並有台南縣調查站96年11月8日函送台南地檢署通訊
    監察書及電話附表（見本院卷第68至70頁）、被告丙○○SI
    M卡門號0000000000號行動電話監聽譯文1份（見聲搜字第29
    號卷第16至24頁）、扣案被告丙○○選民名冊2張、電話聯
    絡簿2本等物在卷可證（見選他字第47號卷第15至19頁扣案
    物品照片、第196頁扣押物品清單）。
  3.綜上事證相互勾稽，足認被告丙○○係以其擔任臺南縣佳里
    鎮農會理事之身分，透過該農會系統之監事甲○○、小組長
    乙○○及職員陳振堂，為其抄錄親友名冊，並允諾以一票五
    百元之代價行賄，而為賄選之預備犯行；參以證人陳振堂、
    甲○○、乙○○與被告丙○○同屬農會系統之人員，彼此關
    係甚為密切，被告丙○○於檢察官偵查中亦曾自承甲○○、
    乙○○等人係其競選樁腳，負責抄錄選民名冊，統計票數，
    且均有交付名單等語（見選他字第47號卷第23頁），亦核與
    證人乙○○所證：甲○○是被告丙○○的樁腳，伊有抄錄十
    人之名單交給甲○○，轉交丙○○等語（見同上偵查卷第51
    頁）相符，以證人甲○○、乙○○等人與被告丙○○同屬佳
    里鎮農會人員，又擔任被告丙○○競選樁腳，為其抄錄名冊
    等情，相互參酌其等彼此間關係十分密切，自不可能有挾怨
    誣陷之情，其等之證詞確有相當且合理之可信性，又被告陳
    振堂所犯投票行賄罪部份，亦據原審判決被告免刑確定在案
    ，是被告丙○○此部分犯行，甚屬明確。
  4.又證人甲○○於本院審理時，對於提供這25個人姓名給被告
    之用途另證稱：係被告說要去拜訪及預估他可能的得票數，
    被告並沒有說是要作為買票之用，並否認於偵查中曾證稱知
    悉被告要依每票五百元來買票云云，證人乙○○於本院審理
    時另證稱：被告並無說提供名冊，要給什麼好處，只說要請
    我。於偵訊中，曾說提供名冊給被告，被告要拿三千元給你
    喝酒一節，不是提供名冊給被告，被告要拿錢給你喝酒，而
    是在我提供名冊之前的酒宴中曾經這麼說過。係大家在還沒
    有選舉之前，半開玩笑的情況有提過云云，不記得那時被告
    是否決定要選舉了云云，然證人甲○○、乙○○均未能就其
    在偵查中之証詞與本院證述內容不一致之處，提出合理說明
    ，已見其疑；且證人乙○○於本院審理時，就證人提供名冊
    給被告，被告拿錢給證人喝酒之說法亦未否認，雖稱係於半
    開玩笑的情況，復無法詳細說明何屬半開玩笑的情況，足認
    證人甲○○、乙○○於本院所為上開證詞，顯係迴護被告之
    詞，無可採信。
  (二)就被告丙○○與陳子隆共同為投票行賄之犯行部分：
  1.業據證人即原審共同被告陳子隆、吳惠秋、王佳媚、黃維明
    證述綦詳，分述如下：
  (1)證人即共同被告陳子隆於偵查中具結證稱：伊係臺南縣北門
    農工教師，因太太在89年發生車禍產生糾紛，遂拜託臺南縣
    佳里鎮鎮民代表兼任北門農工家長會長之丙○○出面處理，
    伊為了還這個人情，在95年5月26日上午10時許獲知丙○○
    登記參選鎮民代表時即主動前往他家，表示要幫忙拉票，伊
    就在當天前往劍橋幼稚園找園長吳惠秋幫忙，吳惠秋表示5
    月29日該幼稚園有舉辦包粽子活動，且有一些老師是住在丙
    ○○的選區，可以帶丙○○來拜票，伊就抄寫她們的姓名及
    電話，並發丙○○的競選傳單給她們。伊抄寫她們的電話加
    上自己住在該選區的朋友姓名及電話共21位，並將名單交給
    丙○○，且告訴丙○○於5月29日時可帶他去劍橋幼稚園拜
    票。於95年5月29日上午9時30分許，伊帶同丙○○各自開車
    至劍橋幼稚園，途中，丙○○帶伊到他經營之理容院，拿了
    21份的肉鬆禮盒放在大紙箱內再一同至幼稚園，下車時伊和
    丙○○先去拜訪園長吳惠秋，並向她拜票，丙○○說他有帶
    一些東西要送給老師，問吳惠秋有多少教職員工，吳惠秋答
    稱有18位，丙○○就回去車上扛下該大紙箱，從大紙箱內拿
    出3份禮盒放回他車內，並將剩下裝有18份禮盒的大紙箱交
    給吳惠秋，要求吳惠秋幫他發給每位教職員各一份禮盒，吳
    惠秋說好，她會儘量幫忙，之後伊與丙○○就一起向該幼稚
    園的老師們拜票請求支持，又於同日晚上由伊自行交付肉鬆
    禮盒二盒予葉翠薇，並收下剩餘肉鬆禮盒一盒，而扣案肉鬆
    禮盒一盒即為被告丙○○交付之行賄物品等語（見選他字第
    47號卷第107至109頁）；嗣於原審行交付詰問時，亦再度具
    結證稱：伊在北門農工任教15年，設籍臺南縣佳里鎮塭子內
    125之33號約7、8年，95年間丙○○選鎮民代表時，因之前
    伊太太出車禍，找丙○○請教問題，覺得欠他人情，所以才
    會主動幫他找人支持。伊戶籍不是在他的選區內，為了小孩
    就學的關係，伊之太太將戶口遷移到佳里鎮安西里，95年5
    月29日伊和丙○○及丙○○的二名樁腳一起到劍橋幼稚園送
    肉鬆禮盒，第一次檢察官訊問時，伊提到肉鬆禮盒的事情，
    因伊很害怕，後來伊想想，照實講比較好，所以第二次便照
    實講了，伊對第一次訊問時已經有具結卻沒有把實話講出來
    ，覺得很後悔。那天幼稚園有包肉粽的活動，會有很多家長
    ，伊便帶丙○○去那邊拜票，但肉鬆禮盒不是伊準備的，伊
    不知道為何要送肉鬆禮盒，丙○○從他的理容院搬出肉鬆禮
    盒，該理容院距離劍橋幼稚園約一公里，到達後，在搬肉鬆
    禮盒時，老師沒有在場，後來大約四、五位老師就進來了，
    而且肉鬆事實上就是丙○○送的，丙○○也要向老師們拜票
    ，共發了18盒肉鬆，之前丙○○要伊抄名單讓他拜票，伊共
    抄了21人的姓名和電話，伊沒有當場算肉鬆的盒數，不過丙
    ○○去搬肉鬆時，他的樁腳有算過是21盒，剩下的3盒，丙
    ○○要伊自行處理，並沒有說要伊將剩餘的肉鬆禮盒送給其
    他選民，向其他選民買票，也沒有說要送伊太太向她買票，
    嗣後伊自己留一盒，另外一盒送給認識的朋友葉翠薇，至於
    伊之住家離劍橋幼稚園約5、6公里遠等語（見原審九十六年
    六月十一日審判筆錄）。
  (2)證人即劍橋幼稚園園長吳惠秋於偵查中具結證稱：被告丙○
    ○、陳子隆於95年5月29日上午帶肉鬆禮盒來伊辦公室，表
    示可以當作給老師們的端午節禮物，並承諾會幫忙丙○○的
    選舉，伊知道這是賄選的物品，但是基於人情壓力才收下，
    當時有四位老師經過，伊就請她們進來和丙○○、陳子隆二
    人寒暄，事後並叫王佳媚將肉鬆轉交給老師們當作端午節禮
    品，大部分的老師應該都不知道是丙○○所贈送，因伊告訴
    王佳媚這些是陳子隆送的，並要她在放學時發給老師們，而
    陳子隆在95年5月26日有來園內幫丙○○向老師們拉票，所
    以老師們應該知道陳子隆是在幫丙○○競選等語（見度選偵
    字第58號卷第6至8頁）。
  (3)證人即劍橋幼稚園教師王佳媚於偵查中證稱：園長吳惠秋有
    告訴伊肉鬆禮盒是陳子隆送的，伊也知道陳子隆是在幫丙○
    ○競選，這些是賄選的禮品，除了吳靜怡、李老師外，其他
    之行政人員都是由伊轉交肉鬆禮盒，而伊有告訴莊淑媛、謝
    素卿這些是丙○○透過陳子隆轉送的，其他人部分，伊都說
    是園長送的，伊是基於人情壓力才收下的等語（見九十五年
    度選偵字第五八號卷第十五頁）。
  (4)證人黃維明於原審證稱：伊係址設臺南縣佳里鎮○○路591
    巷26號臺南縣佳里鎮泰興食品行負責人，販售肉鬆、香腸禮
    盒，伊不認識北門農工的陳子隆老師，95年5月26日丙○○
    代表打電話進來，說有朋友要捧場贊助他，要訂肉鬆禮盒，
    要伊算便宜一點，當時購買20盒，伊加送1盒，共出貨21盒
    ，伊不知道出錢的人是誰，因為丙○○的服務處打電話來說
    是朋友陳子隆要買的，所以伊就在送貨單上寫「陳子隆」等
    語（見96年6月11日審判筆錄）。
  (5)
  至於被告丙○○之辯護人於原審審理時當庭提出佳里鎮泰興
    食品行送貨單，並以送貨單上載有「陳子隆」三字，辯稱該
    批肉鬆禮盒之購買者為被告陳子隆而非被告丙○○云云；惟
    查本案之肉鬆禮盒確為被告丙○○打電話向泰興食品行之負
    責人黃維明訂購，且由泰興食品行將21盒肉鬆禮盒於95年5
    月26日送至被告丙○○所經營之理容院內置放，並於95年5
    月26日上午九時許由被告丙○○帶領被告陳子隆共同前往搬
    運等情，業如上述，足認該批肉鬆禮盒確為被告丙○○所訂
    購用以行賄劍橋幼園之教職員工，要屬無疑，參以，如由陳
    子隆所訂購用以行賄劍橋幼園之教職員工，亦應依教職員工
    人數訂購，而非係與陳子隆抄錄名單上人數相符之21盒，且
    查，該肉鬆禮盒若由被告陳子隆所訂購，然送貨單卻由被告
    丙○○持有，並提交法院，亦違常情，從而該送貨單上如何
    記載並不影響本院認定該批肉鬆禮盒確由被告丙○○所訂購
    用以行賄等情，被告丙○○此部分之抗辯，亦不足採。
  又被告另請求傳訊證人黃維明、黃維明之妻、黃榮錫等人，
    證明肉鬆禮盒為何人所訂購一節，惟證人黃維明業經原審傳
    喚到院證述肉鬆禮盒以電話訂購及交貨過程，且該批肉鬆禮
    盒確由被告丙○○所訂購用以行賄等情，業據本院認定如前
    ，本院認無再予傳訊證人黃維明、黃維明之妻、黃榮錫等人
    之必要，附此敘明。
  2.此外，並有證人即幼稚園教職員工王佳媚、詹千惠、吳靜怡
    、周貞儀、龐琦、莊淑媛、邱雅婷及證人葉翠薇等人證述曾
    收受肉鬆禮盒等情，及原審共同被告陳子隆及證人吳靜怡、
    周貞儀、莊淑媛、馮嘉瑜、陳振明、葉翠薇、李百宜、謝素
    卿等人所收受之肉鬆禮盒扣案可證（見選他字第47號卷第19
    6、197頁扣押物品清單）。
  3.就上開事證相互勾稽，足認被告丙○○在96年5月26日上午
    知悉共同被告陳子隆可以幫忙向劍橋幼稚園之教職員工拉票
    後，即打電話向泰興食品行負責人黃維明訂購21盒肉鬆禮盒
    ，並送至被告丙○○經營之理容院放置，至96年5月29日被
    告丙○○與陳子隆二人共同前往劍橋幼稚園拜票途中，才共
    同至丙○○所經營之理容院搬取該批肉鬆禮盒，並將其中之
    18盒轉交予證人即幼稚園園長吳惠秋，請其轉交予幼稚園內
    教職員工，而園長吳惠秋亦允諾於鎮民代表選舉時會投票支
    持被告丙○○等情，甚屬明確。
  4.就園長吳惠秋轉交禮盒予幼稚園教職員工部份，經查吳惠秋
    係透過王佳媚主任轉交禮盒予其他教職員工，又王佳媚於交
    付禮盒時，僅告知係由園長轉交之端午節禮品一節，業據吳
    惠秋及王佳媚於偵查中供述在卷，核與吳靜怡、周貞儀、龐
    琦、邱雅婷、馮嘉瑜、陳瑞興、陳振明、蕭黃麗嬌供稱肉鬆
    禮盒係吳惠秋贈送之端午節禮品，及證人黃李秀雲、黃郁芬
    、李百宜、蘇金蓮、謝素卿、曾沛琦於警詢證述肉鬆禮盒係
    吳惠秋贈送之端午節禮品等語相符，參以95年5月29日案發
    時確為該年度端午節慶（95年5月31日）前夕，衡情其等於
    端午節前收受主管致贈之禮品亦屬常情，至王佳媚、莊淑媛
    、詹千惠於收受端午節禮品時，雖知悉係由陳子隆所贈，又
    陳子隆係為丙○○競選等情，然吳惠秋交付禮盒予王佳媚時
    ，並無請託於投票時支持丙○○，亦無要求王佳媚發放時請
    求收受禮盒者投票支持丙○○一節，亦據吳惠秋及王佳媚供
    述在卷，與前揭吳靜怡等人及證人黃李秀雲等人前揭證述之
    情節相符，衡情王佳媚、莊淑媛、詹千惠僅係幼稚園教職員
    工，於收受園長吳惠秋所贈之端午節禮品時，基於職場上之
    壓力，未堅決婉拒亦屬情有可原，要難僅以王佳媚、莊淑媛
    、詹千惠於知悉禮品來源仍予收受，即遽認其等有何應允為
    投票權之一定行使之意，參以詹千惠、吳靜怡、周貞儀、王
    佳媚、龐琦、莊淑媛、邱雅婷、馮嘉瑜、陳瑞興、陳振明、
    蕭黃麗嬌等人涉及投票受賄罪部份，亦經檢察官為不起訴處
    分確定，從而園長吳惠秋於交付禮盒雖有告知王佳媚係由陳
    子隆、丙○○所贈一節，尚無與被告陳子隆、丙○○共犯行
    求賄選犯行，附此敘明。
  (三)就被告丙○○與陳振堂共同為投票行賄犯行部分：
  1.業據證人即原審共同被告陳振堂、證人許榮茂、邱峰高證述
    綦詳，分述如下：
  (1)證人即共同被告陳振堂於偵查中證稱：伊於95年5月間，為
    被告丙○○抄錄選民名冊，交予被告丙○○，並自被告丙○
    ○處收受八萬五千元賄款，伊發出去的有15票，係於95年6
    月6日上午8時許，至具有投票權之選民許榮茂、邱峰高位於
    臺南縣佳里鎮○○街五七號「永茂興布行」、臺南縣佳里鎮
    ○○路310巷7號「大正蔘藥行」店內，分別交付五千元 (共
    十票)及二千五百元 (共五票)賄款，而請求許榮茂、邱峰高
    及渠等親友於投票日投票予被告丙○○，他們二人的店面相
    鄰，而這二人是在伊交付予被告丙○○之名單內，總部說在
    伊之名單內，由伊去處理，另外佳里鎮加上伊之親友尚有六
    十多人尚未發放，而扣案現金七萬七千五百元即為被告丙○
    ○交付賄款等語（見選他字第47號卷第36至39頁）；嗣於原
    審審理行交互詰問時亦證稱：伊於九十五年六月間是佳里鎮
    農會的職員，丙○○是農會理事，他來找伊幫忙，伊不好意
    思拒絕，伊抄名冊給丙○○時，是自己用便條紙寫的，上面
    只有寫姓名，伊有算過大約有一百多票，向丙○○報告並將
    名冊給他，至於確定數字不記得了，而丙○○則在6月6日前
    叫伊去競選總部親自拿八萬五千元給伊去買票，並將名冊還
    給伊，預計每票買五百元，照算大約可買170票，但是沒有
    包括伊自己，才發了二個人就被查獲了，至於伊抄錄的選舉
    人名冊上究竟是多少人，現在已記不得了，他拿給伊的錢能
    幫多少就多少，伊不會拿自己的錢幫他買票，至於抄錄的名
    單不足170人，剩下的錢會還給丙○○，伊共發出去二個人
    ，許榮茂5千元（10票），邱峰高2千5百元（5票），伊發錢
    給他們時都說這是丙○○拜託的，剩七萬七千五百元已交付
    扣案，至於檢察官偵查筆錄記載「剩下60幾個人沒發」的意
    思，是指農會員工加上伊之親友總共60多人，伊當時在名冊
    上就許榮茂部分是寫「許榮茂X10」，至於名單一張，用大
    張便條紙兩面書寫，上面只有記載人名，譬如說「許榮茂X1
    0」，但在調查站找伊去的時候，伊隨手丟在佳里鎮○○路
    ○路邊等語 (見原審96年6月11日審判筆錄)。
  (2)證人許榮茂於偵查中證稱：被告陳振堂於95年6月6日上午8
    時許，至伊上址永茂興布行店內，將五千元放在桌上就走了
    ，但事前他有告訴伊說要拿10票，每票五百元的錢給伊，因
    之前他有打電話問伊家中有幾票，伊告訴他共十票，其中包
    括伊家人共五票，其他鄰居、親戚共五票，而陳振堂拜託過
    好幾次，要伊在選舉時支持丙○○，約2、3次後，伊有答應
    他會支持被告丙○○，他將錢放在店裏時，伊就知道他的意
    思了，伊願當庭交付收受之賄款五千元等語（見選他字第47
    號卷第78頁）；嗣於原審審理行交互詰問時證稱：陳振堂確
    以每票五百元的代價，向伊買票，他交付錢時沒說什麼，僅
    默默的把錢放在伊家中桌上，他只是之前有問過，伊要幾票
    給他這樣而已，選舉期間，丙○○有向伊拜過票，陳振堂給
    伊錢時，伊不知道他的用意是什麼，不過伊心裡有數，可能
    是要伊幫丙○○買票，因他之前有在佳里鎮○○路邊說過要
    伊幫丙○○的忙，他講說要幫丙○○買票，到拿錢給伊時，
    約間隔十來天等語（見原審96年6月11日審判筆錄）。
  (3)證人邱峰高於偵查中證稱：被告陳振堂於九十五年六月六日
    上午八時許，至伊上址大正蔘藥行店內，以每票五百元之代
    價，共二千五百元交給伊，伊知道這個是選舉的錢，因為之
    前他有打電話給伊，問伊家中有幾票，伊說五票，當時伊就
    知道他是幫丙○○在抄名冊，因伊多次告訴伊要在投票時支
    持丙○○，伊願當庭交付收受之賄款二千五百元等語（見九
    十五年度選他字第四七號卷第九十頁）；嗣證人邱峰高在原
    審審理行交互詰問時證稱：伊本名為邱顯榮，認識丙○○、
    陳振堂等人，有自被告陳振堂處收受二千五百元之買票錢，
    是陳振堂在伊經營之藥店內直接點算現金給伊親自收受的，
    陳振堂之前就有告訴伊，要伊支持丙○○，當日拿錢給伊時
    ，也有說要伊支持丙○○，該次選舉時，丙○○登記是五號
    ，而伊收受的二千五百元是伊家人的總票數共五票等語（見
    原審96年6月11日審判筆錄）。
  2.此外，並有被告陳振堂、許榮茂、邱峰高等交出之賄款及賄
    款照片扣案可證（見警卷第144頁、第153頁押物品目錄表目
    錄表、選他字第47號卷第193至197頁扣押物品清單、第81頁
    、第87頁賄款照片）。綜上，足認被告丙○○係利用其擔任
    臺南縣佳里鎮農會理事之身分，而透過時任佳里鎮農會小組
    長的陳振堂以抄錄名冊，計算出得以行賄有投票權選民之方
    式所獲得之票數，再由被告丙○○於其服務處交付八萬五千
    元賄款予被告陳振堂，由被告陳振堂出面以交付現金之方式
    ，行賄陳振堂所抄錄名單內有投票權選民，且已實際交付選
    民許榮茂、邱峰高各五千元（10票）、二千五百元（5票）
    而完成行賄之動作，而選民許榮茂、邱峰高並未拒絕收受該
    筆賄款，足堪認定。
  3.按公職人員選舉罷免法第90條之1第1項之投票行賄罪及刑法
    第143條第1項之投票受賄罪，以在交付或收受賄賂之前提下
    ，一方就投票權之行使，有所約求或許諾，即足成立，其要
    約或承諾為明示或默示，均在所不問。是以被告陳振堂就交
    付賄款時縱未當場告知選民許榮茂，及選民許榮茂、邱峰高
    縱非於收受賄款時當場允諾將於鎮民代表選舉時投票支持被
    告丙○○，參以其等就事前拜票請求及交付、收受賄款之情
    狀，亦足認定其等就行賄、受賄之相互對立之意思已達合致
    ，要屬無訛。
  4.被告丙○○雖以上開言詞置辯，惟查：
  (1)證人即共同被告陳振堂及證人甲○○、乙○○與被告丙○○
    係同屬佳里鎮農會系統之人員，被告陳振堂係農會職員，證
    人甲○○係農會監事，乙○○係農會小組長，且被告丙○○
    於九十五年六月六日檢察官訊問時亦自承：其競選樁腳有甲
    ○○、陳子隆、乙○○、陳楚雲等人，樁腳負責抄錄選民名
    單，統計票數，且他們都有交付名單給伊等語（見選他字第
    23號），亦核與證人乙○○所證：甲○○是被告丙○○的樁
    腳，伊有抄錄十人之名單交給甲○○，轉交丙○○等語（見
    同上偵查卷第51頁）相符，足認上開證人等與被告丙○○不
    但同屬農會之人員，且於被告丙○○競選時，又擔任負責抄
    錄名單之樁腳，彼此間關係十分密切，自不可能有挾怨誣陷
    之情，其等證詞確足堪採信。
  (2)證人許榮茂、邱峰高確分別自被告陳振堂處收受五千元、二
    千五百元，且已交予檢察官扣案，並允諾被告陳振堂將於鎮
    民代表選舉時，投票支持候選人即被告丙○○，而被告陳振
    堂處尚有七萬七千五百元現金尚待發放予其他有投票權之選
    民，亦由被告陳振堂交付扣案中，以被告陳振堂擔任農會職
    員之職位，非屬高薪階級，若被告陳振堂確係挾怨報復，豈
    有可能自掏腰包達八萬五千元之金額，欲行賄之票數高達約
    一百七十票，且公職人員選舉罷免法所規定之投票行賄罪為
    三年以上十年以下有期徒刑之重罪，若係單純挾怨報復，何
    須大費周章，干冒此重罪之風險，復參以證人許榮茂、邱峰
    高亦一再證稱被告陳振堂於交付賄款前即多次拜託伊等在選
    舉時務必投票支持被告丙○○，其為被告丙○○助選所表現
    出之熱情顯非屬虛偽，凡此種種，均足認被告陳振堂對被告
    丙○○之指證絕非挾怨誣陷，是被告丙○○上開辯解，顯係
    卸責之詞而不足採信。
  (3)被告丙○○雖辯稱：被告陳振堂證稱其所抄錄之名單之記載
    方式僅簡單記載例如「許榮茂X10」，無法使被告丙○○拜
    票及確認欲行賄之選民身分，故其證言不實云云，惟查被告
    陳振堂抄錄名單之方式，正足以證明被告丙○○與被告陳振
    堂二人彼此農會理事、職員之間的信賴關係，而名單上未記
    載電話、住址，亦足認該名單非提供予被告丙○○電話拜票
    所用，而係欲透過名單提供者估算以行賄之方式可獲得之票
    數，並進而由名單之提供者進行行賄；況參以自被告丙○○
    處所扣得之名單上亦係記載如「蘇太太劉順安16人、楊蕭足
    16人、陳月英7人、黃原成陳淑惠33人…」等字句，此有名
    單一份在卷可佐（見選他字第47號卷第16至18頁），被告丙
    ○○若係欲以之為電話拜票或親自登門拜票之用，既無電話
    亦無住址，又如何為之？而此名單之記載方式又與被告陳振
    堂所證相互吻合，更足認被告陳振堂所證之名單記載方式及
    人數等情，確屬十分可信，是被告丙○○辯稱被告陳振堂所
    提供之名單僅有姓名及票數，其供證係屬不實云云，顯不可
    採。
  (4)公職人員選舉罷免法第九十條之一第五項及證人保護法第十
    四條第一項之立法意旨本即基於集團性之犯罪危害甚鉅，若
    非共犯間相互指證，大多難以順利破獲，基於鼓勵集團性犯
    罪中之共犯自白自新，故設有減免其刑之規定，是集團內之
    共犯指證而破獲整個犯罪集團，本即存在有減免其刑之預期
    利益，不得以該共犯存在此種預期利益而推論其等之指證顯
    不可採，而該共犯之指證是否可採，本院亦會參酌其他相關
    事證而相互佐證，被告陳子隆、陳振堂為被告丙○○投票行
    賄之共犯，本院參酌上開其他證人及相關扣案物及其等與被
    告丙○○之關係等一切情狀，認其等之證述確有合理之可信
    性，是被告丙○○此部分之抗辯，亦顯不足採。
參、論罪科刑部分：
一、
  (一)按行為後法律雖有修正，但其內容僅係形式上做文字之修正
    ，或僅係將法理明文化，或僅係易動法條項次時，因未涉及
    犯罪構成要件或處罰內容之變更，自非屬法律之變更，而無
    依刑法第2條第1項之規定予以比較新舊法之必要，惟修正後
    之內容如客觀上已涉及犯罪構成要件或處罰內容等實質上變
    更時，即屬法律之變更，而應依刑法第2條第1項之規定比較
    新舊法。至比較結果，如修正後之內容，依行為人所犯個案
    具體主觀上比較結果，認並無有利之情形時，依刑法第2條
    第1項前段之規定，即應適用舊法即行為時法，如有利於行
    為人時，則應依刑法第2條第1項後段之規定，適用新法即裁
    判時法，足見應否適用刑法第2條第1項之規定比較新舊法，
    應取決於修正後法條之實質內容，於客觀上是否已有變更為
    依據，而非取決於是否有利於行為人，至於究竟應適用行為
    時法或裁判時法，始應就行為人所犯個案做具體主觀上之比
    較以判斷新法是否有利於行為人，如新法有利於行為人，則
    應適用新法即裁判時法，如新法並無有利於行為人之情形時
    ，則應適用舊法即行為時法。
  (二)查刑法第28條、第37條條等條文已於94年2月2日修正公布，
    其中(1)修正後刑法第28條已由原先之「2人以上共同實施犯
    罪之行為者，皆為正犯」修正為「2人以上共同實行犯罪之
    行為者，皆為正犯」；(2)第37條已由「宣告死刑或無期徒刑
    者，宣告褫奪公權終身。宣告6月以上有期徒刑，依犯罪之
    性質認為有褫奪公權之必要者，宣告褫奪公權1年以上10年
    以下。褫奪公權，於裁判時併宣告之；依第一項宣告褫奪公
    權者，自裁判確定時發生效力。依第二項宣告褫奪公權者，
    自主刑執行完畢或赦免之日起算」，修正為「宣告死刑或無
    期徒刑者，宣告褫奪公權終身。宣告1年以上有期徒刑，依
    犯罪之性質認為有褫奪公權之必要者，宣告1年以上10年以
    下褫奪公權。褫奪公權，於裁判時併宣告之。褫奪公權之宣
    告，自裁判確定時發生效力。依第二項宣告褫奪公權者，其
    期間自主刑執行完畢或赦免之日起算。但同時宣告緩刑者，
    其期間自裁判確定時起算之」；並均自95年7月1日起施行。
    則依上開規定，被告行為後刑法第28條、第37條等條文之內
    容，於客觀上均已發生實質上之變更，揆諸前開說明，自應
    依新修正刑法第2條第1項之規定予以比較適用。則依上開規
    定，被告之行為，無論依新舊法，均屬正犯；再關於褫奪公
    權部分，刑法第37條第2項之規定，雖將得宣告褫奪公權之
    有期徒刑宣告刑，由6月以上提高為1年以上，但依公職人員
    選舉罷免法第98條之規定「犯本章之罪或刑法分則第六章之
    妨害投票罪，宣告有期徒刑以上之刑者，並宣告褫奪公權」
    ，被告3人既成立該罪，並應宣告有期徒刑以上之刑，依上
    開規定即應予宣告褫奪公權，僅褫奪公權之時間長短，應依
    刑法第37條第2項之規定為之，而修正前、後關於褫奪公權
    之期限之規定並無不同，修正後現行之刑法第37條之規定並
    未有利於被告；則綜合上情，比較新舊法結果，自以修正前
    刑法第28條、第37條之規定有利於被告，依95年7月1日新施
    行之刑法第2條第1項前段之規定，自應適用行為時法即95年
    7月1日施行前之刑法第28條、第37條之規定，又褫奪公權係
    從刑，應附屬於主刑，不得割裂適用，本件主刑所適用之法
    律，如前述應適用修正前刑法第28條等條文之規定，從而褫
    奪公權部分亦應適用修正前刑法第37條之規定，依95年7月1
    日施行之刑法第2條第1項前段規定，亦應適用行為時法即修
    正前刑法第37條，併此敘明。
二、核被告丙○○所為，係犯公職人員選舉罷免法第90條之1第1
    項之投票行賄罪。又本罪係刑法第144條之賄選罪之特別規
    定，自無再適用刑法第144條論處之餘地。被告丙○○於95
    年5月間以行動電話聯絡被告陳振堂及證人乙○○、甲○○
    等人，要求渠等代為抄錄選民名冊，並允諾每票將支付五百
    元之預備賄選低度行為，為其進而所為之投票行賄之高度行
    為所吸收，不另論罪。被告丙○○、陳振堂、及乙○○、甲
    ○○對於預備賄選部份，被告丙○○與被告陳子隆對於交付
    幼稚園人員肉鬆禮盒投票賄選部份，及被告丙○○、陳振堂
    對於交付賄款予許榮茂、邱峰高投票行賄罪部分，各有犯意
    聯絡及行為分擔，皆為共同正犯。
三、被告丙○○、與同案被告陳振堂等人對有投票權之選民許榮
    茂、邱峰高等人其行求、期約行為，係屬投票行賄罪之階段
    行為，為進而交付賄賂之行為所吸收，不另論罪。復按依一
    般社會通念，特定犯罪行為具有反覆實施之特性，立法者於
    制定刑罰法律之初，亦已認知該種行為類型之反覆性，而有
    意藉由法條中客觀構成要件之行為要素，涵括上開具有反覆
    實施特性之數個犯罪行為，仍僅接受一次刑法之評價為已足
    ，此即學理上「包括一罪」之概念，而行賄投票之犯罪類型
    本身即具有反覆實施之特性，欲以次數及時間均密集之買票
    行為使特定侯選人當選，是此種反覆多次行求、期約或交付
    賄賂之犯行應列入「集合犯」範疇而論以包括一罪。是被告
    陳振堂交付賂款予許榮茂、邱峰高等人，暨被告丙○○交付
    肉鬆禮盒予證人吳惠秋及交付賄款予許榮茂、邱峰高等人，
    行求賄賂以約其等為投票權之一定行使，顯各係基於集合犯
    之犯意而為，且時間緊接無法分離，應包括一行為予以評價
    ，各應論以一交付賄賂，而約其投票權為一定之行使罪。
四、又按犯公職人員選舉罷免法第五章之罪或刑法分則第六章之
    妨害投票罪，宣告有期徒刑以上之刑者，並宣告褫奪公權，
    公職人員選舉罷免法第98條第3項定有明文。而此項褫奪公
    權之宣告，寓有強制性，為刑法第37條第2項之特別規定，
    不受宣告六月以上有期徒刑之限制，法院自應優先適用（最
    高法院81年度台非字第246號判決意旨參照）。查被告係犯
    公職人員選舉罷免法第90條之1第1項之交付賄賂罪；應併予
    宣告褫奪公權。
肆、維持原判之理由：
    原審以被告罪證明確，依公職人員選舉罷免法第九十條之一
    第一項、第三項、第九十八條第三項、新修正刑法第十一條
    前段、第二條第一項前段、第三十八條第一項第二款、修正
    施行前第二十八條（誤引新修正）、第三十七條第二項之規
    定，並審酌被告丙○○不思以正當手段從事競選，反以贈送
    禮品或現金方式行賄選民影響選情，對民主社會選舉機制產
    生負面之影響，且其犯後猶飾詞掩飾犯行，甚至推諉犯行予
    原審同案被告陳子隆、陳振堂等人，顯不知悔改，惟因鎮民
    代表之選舉係屬地方民意代表選舉，其選舉規模及影響程度
    尚不及中央民意代表選舉，而被告丙○○行賄禮品及現金之
    人數甚少，量處有期徒刑肆年；褫奪公權肆年，並敘明扣案
    之七萬七千五百元，係被告丙○○交付予共同被告陳振堂預
    備用以行賄之物，且尚未交付予有投票權之選民即經查獲，
    業據證人即共同被告陳振堂證述屬實，應依公職人員選舉罷
    免法第九十條之一第三項之規定，予以宣告沒收。及扣案之
    名冊二張、電話聯絡簿二本係被告丙○○所有供犯本罪或預
    備之物，應依刑法第38條第1項第2款宣告沒收。至證人即有
    投票權人吳惠秋收受之肉鬆禮盒，及許榮茂、邱峰高二人分
    別收受之五千元、二千五百元賄款，揆諸上開規定，係屬已
    交付之賄賂，自應依刑法第143條第2項規定，對於行賄者之
    對向正犯即證人吳惠秋、許榮茂、邱峰高等人所犯投票受賄
    罪部分另為沒收或追徵其價額之從刑宣告，不得在本案中就
    犯投票行賄罪之被告丙○○諭知宣告沒收。另自劍橋幼稚園
    教職員工處所扣案之肉鬆禮盒，係被告丙○○所購買並交付
    予證人即有投票權之選民劍橋幼稚園園長吳惠秋，並由吳惠
    秋分別轉交該幼稚園內之教職員工之物，既已交付有投票權
    人吳惠秋，且上開收受肉鬆盒禮盒之人，除證人吳惠秋犯投
    票受賄罪外，其餘之人因不知情而均未構成投票受賄罪，自
    毋庸於被告丙○○之部分予以宣告沒收。至其他扣案之筆記
    本、選民名單、丙○○之名片、茶葉、三色原子筆等物非屬
    被告丙○○持供犯罪或預備之物，且均非屬違禁物，應不予
    宣告沒收。本院經核，原判決認事用法，均無不當，量刑亦
    稱妥適。被告丙○○上訴意旨，否認犯行，依上所述，為無
    理由，應予駁回。
伍、論罪法條
    刑事訴訟法第368條。
本案經檢察官羅清溪到庭執行職務。
中　　華　　民　　國　　96　　年　　12　　月　　31　　日
                  刑事第四庭  審判長法　官  吳志誠
                                    法　官  陳珍如
                                    法　官  羅心芳
以上正本證明與原本無異。
如不服本判決，應於收受本判決後十日內向本院提出上訴書狀。
其未敘述上訴理由者並得於提起上訴後十日內向本院補提理由書
狀（均須按他造當事人之人數附繕本）「切勿逕送上級法院」。
　　　　　　　　　　　　　　　　　　書記官  蔡振豐
中　　華　　民　　國　　97　　年　　1 　　月　　3 　　日
附錄本案論罪科刑法條全文：
修正前公職人員選舉罷免法第九十條之一第一項：
對於有投票權之人，行求期約或交付賄賂或其他不正利益，而約
其不行使投票權或為一定之行使者，處三年以上十年以下有期徒
刑，得併科新台幣一百萬元以上一千萬元以下罰金。
